【裁判字號】    97,訴,14
【裁判日期】    980718
【裁判案由】    給付貨款
【裁判全文】
臺灣臺東地方法院民事判決                97年度訴字第14號
原      告  乙○○○○○○
法定代理人  甲○○
訴訟代理人  丁○○
            丙○○
被      告  臺東縣立新生國民中學
法定代理人  戊○○
訴訟代理人  己○○律師
上列當事人間請求給付貨款事件，本院於民國98年7月1日言詞辯
論終結，判決如下：
    主  文
原告之訴駁回。
訴訟費用新臺幣陸仟零陸拾元由原告負擔。
    事 實 及 理 由
壹、程序部分：
    按訴狀送達後，原告不得將原訴變更或追加他訴，但擴張或
    減縮應受判決事項之聲明者不在此限，民事訴訟法第255 條
    第1項第3款定有明文。原告起訴時請求被告給付新臺幣（下
    同）558,000元，及自民國96年9月20日起至清償日止，按週
    年利率5% 計算之利息。嗣於言詞辯論程序中變更為507,950
    元，及自起訴狀繕本送達翌日起即97年2月2日至清償日止，
    按週年利率5%計算之利息，核屬聲明之減縮行為，應屬合法
    ，先予敘明。
貳、實體部分：
一、原告主張：被告於96年5 月30日，因辦理96年教育部補助充
    實體育器材設備採購案（下稱系爭採購案），於網路公告時
    ，原告即發現被告之採購標的涉及獨家代理，有綁標、壟斷
    市場之嫌，遂委由原告之股東育賢教材用品社提出異議，然
    為被告所否認，並仍繼續進行招標程序，於同年6月5日開標
    ，原告以482,950元得標，並於當月12 日簽訂合約書，履約
    標的為發球機、跳高墊、流體健身車（下稱系爭標的物），
    履約期限為簽約日後60日曆天，原告並繳交履約保證金25,0
    00元。嗣欲訂購，始發現系爭標的物已被特定廠商壟斷以致
    無法購得。此乃不可歸責於原告之事由，致無法於履行期限
    即96年8月11日前交付系爭標的物。故於96年8月24日，原告
    先行交付與系爭合約書同等品之美國進口之BulldogII 型發
    球機及跳高墊等二類標的物，被告已受領，另於同年9月4日
    發函，告知被告因流體健身車之規格特殊，預定於該月20日
    前交貨，並於該月19日交付同等品。被告卻以其於同年9 月
    14日解除契約為由而拒絕受領。依系爭合約書第7條第7項約
    定「一次交清」應指一次採購，分批給付應非不許，故原告
    已交付二類標的物，履約進度已達三分之二，即與系爭合約
    書第17條第5 項所稱之「因可歸責於廠商之事由，致延誤履
    約期限，情節重大者」之約定不符，此外，原告雖有遲延之
    情，但被告僅可主張遲延違約金，被告不得據此片面解除契
    約等語，爰依系爭合約書第3條及第11條第1項約定起訴請求
    被告給付貨款482,950元及返還履約保證金25,000元合計507
    ,950 元，並聲明：被告應給付原告507,950元及自97年2月2
    日起至清償日止，按年利率5％計算之利息。
二、被告則以：系爭採購案包含發球機、跳高墊、流體健身車，
    發球機部分註明mizuno2MA-674 型號或「同等品」，跳高墊
    及流體健身均只記載規格，並無綁標或壟斷市場之事實。依
    系爭合約書第7條第1項、第3項及第7項約定，原告應於簽約
    日後60日曆天將採購標的送達被告，安裝測試完畢，且為一
    次交清，至本件履約期限96年8 月11日為止，均未見原告履
    行契約，被告遂於96年8 月15日第一次發函催告。原告雖於
    同年8 月24日託運發球機及跳高墊，卻未派人前來安裝測試
    。旋於同年8月31日，被告再次催告原告應於96年9月5 日前
    完成履約，否則將依約解除契約。被告已寬限原訂履約期限
    ，詎原告逾期仍未履行，已違反系爭合約書，原告因逾期履
    約期限高達42日且未安裝測試，被告乃依系爭合約書第17條
    第1項第5款及第14條第11項約定，於96年9 月14日發函解除
    契約，並依第11條第3項第4款約定，沒收履約保證金等語置
    辯。並聲明：原告之訴駁回。
三、兩造不爭執之事項：
  (一)被告辦理96年教育部補助充實體育器材設備採購案，於96年
    6月5日開標，原告以482,950元得標，並於同年6月12日簽訂
    合約書，履約標的為發球機、跳高墊、流體健身車，履約期
    限為自簽約日後60日曆天即96年8月11日，原告依約繳交25,
    000元押標金（即履約保證金）。
  (二)原告於96年8 月23日託運美國進口Bulldog II型之發球機及
    跳高墊各一台，翌日送達被告，上開器材未經安裝測試，現
    放置於被告處；嗣於96年9 月19日託運流體健身車一台，翌
    日送達被告，惟被告以解除契約為由拒絕收受而退回。
  (三)被告於96年8 月15日第一次催告原告儘速履約（東新中總字
    第0960002719號函）。嗣於96年8 月31日第二次催告原告應
    於96年9月5日前完成履約（東新中總字第0960002919號函）
    ，倘逾期未履約，即依合約書第17條規定辦理解除契約。被
    告因原告逾96年9月5日前未完成履約，遂依合約書第11、14
    、17條約定、政府採購法第101條及同法施行細則第109、11
    1條等規定，解除契約同時不退還履約保證金（96年9月14日
    東新中總字第0960003023號函）。
  (四)系爭合約書第7 條「履行期限」第1 項約定：廠商應於機關
    簽約日後60日曆天內將採購標的送達臺東縣立新生國民中學
    ，安裝測試完畢，且測試結果符合契約規定；第7 項約定：
    廠商履約交貨之批數如下：一次交清。
  (五)系爭契約第14條「遲延履約」第11項約定：因可歸責於廠商
    之事由致延誤履約進度，情節重大者之認定，除招標文件另
    有規定外，適用採購法施行細則第111條規定。
  (六)系爭契約第17條「契約終止解除及暫停執行」第1項第5款約
    定：廠商履約有下列情形之一者，機關得以書面通知廠商終
    止契約或解除契約之部分或全部，且不補償廠商因此所生之
    損失：因可歸責於廠商之事由，致延誤履約期限，情節重大
    者；第3項約定：契約經依第1款規定或因可歸責於廠商之事
    由致終止或解除者，機關得依其所認定之適當方式，自行或
    洽其他廠商完成被終止或解除之契約；其所增加之費用及損
    失，由廠商負責。無洽其他廠商完成之必要者，得扣減或追
    償契約價金，不發還保證金。機關有損失者亦同。
  (七)對卷附96年8 月23日託運單（第6頁）、送貨單（第7、74頁
    ）、96年9 月19日託運單（第8頁）、96年8月24日貨物收據
    （第10頁）、臺東縣立新生國民中學「96年教育部補助充實
    體育器材設備採購案」合約書（第12至46頁）、臺東縣立新
    生國民中學96年8 月15日東新中總字第0960002719號函文（
    第61頁）、臺東縣立新生國民中學96年8 月31日東新中總字
    第096002919號函文（第62頁）、乙○○○○○○96年9 月4
    日育才96字第023 號函文（第63、97頁）、臺東縣立新生國
    民中學96年9 月14日東新中總字第0960003023號（第64至66
    頁）、臺東縣立新生國民中學96年9月27日東新中總字第096
    0003247號函文（第67頁）、育才教育用品社96年9月29日育
    賢96字第024 號函文（第68至69、98至99頁）、臺東縣政府
    96年10月29日府主稽字第0963035590號函文（第70頁）、臺
    東縣立新生國民中學包商估價單影本（第71頁）、臺東縣立
    新生國民中學充實體育設備器材概算表（第72至73頁）、96
    年5 月30日「96年度教育部補充體育器材設備採購案」招標
    公告資料（第82至83頁）、證明書（第86頁）、育才教育用
    品社96年10月22日育才96 字號第025號函文（第100至101頁
    ）、育才教育用品社96年11月12日育才96字號第025 號（第
    102頁）、合約契約書（第104至105 頁）等文書之形式上真
    正不爭執。
四、本院得心證之理由：經兩造協議同意簡化爭點為：(一)被告解
    除契約是否已合法生效？(二)原告請求被告返還履約保證金及
    給付契約價金是否有理由？析述如下。
  (一)被告解除契約是否已合法生效？
    按系爭合約書第17條第1項第5款、第14條第11項分別約定，
    廠商履約有「因可歸責於廠商之事由，致延誤履約期限，情
    節重大者」機關得以書面通知廠商終止契約或解除契約之部
    分或全部，且不補償廠商因此所生之損失；「因可歸責於廠
    商之事由致延誤履約進度，情節重大者之認定，除招標文件
    另有規定外，適用採購法施行細則第111 條規定」。復按本
    法第101條第1項第10款所稱延誤履約期限情節重大者，機關
    得於招標文件載明其情形。其未載明者，於巨額工程採購，
    指履約進度落後10﹪以上；於其他採購，指履約進度落後20
    ﹪以上，且日數達10 日以上；政府採購法施行細則第111條
    定有明文。次按採購金額在工程採購，為新臺幣二億元以上
    者，為巨額採購；投標廠商資格與特殊或巨額採購認定標準
    第8條第1款所明訂。準此，被告解除契約必須符合，可歸
    責於廠商之事由致延誤履約期限；情節重大等要件，又本
    件非巨額工程採購，應適用其他採購以判斷延誤履約期限情
    節是否重大，從而，本件履約期限為60日曆天，則逾12日曆
    天（計算式：60×20﹪＝12）即屬情節重大至為灼然。經查
    ：本件履約期限為96年8月11日，原告分別於98年8月23日及
    9 月19日託運發球機、跳高墊及流體健身車，原告確實遲延
    交付等事實，為兩造所不爭執，但原告主張遲延係屬不可歸
    責於己且非情節重大，而認被告解除契約不合法等語，查：
  1.是否可歸責於原告致延誤履約期限：
    原告主張因系爭採購案有綁標、壟斷市場之虞，且簽約後始
    發現無法訂購云云。觀之系爭合約書所附之包商估價單，系
    爭標的物除發球機於備註欄上註明mizuno2MA-674 或同等品
    ，顯見不以該型號為限，凡符合同等品即屬符合契約之要求
    ，換言之，仍以規格作為採購之標準。復觀之跳高墊及流體
    健身車亦僅標示規格，而跳高墊要求尺寸、結構、裡層、跳
    高墊外部覆層材質等，乃單純描述該項標的所應具備之大小
    及材質，並無任何特殊性，衡屬一般買賣習慣，並無違反交
    易常態；流體健身車部分亦然，且就手動作用功率或機體重
    量等，係以至少或以上等非特定之方式標示，益見被告並未
    限定單一或稀有之規格，則原告主張系爭採購案有綁標、壟
    斷市場不足採信。至原告雖提出易桓運動用品社於96年7月5
    日出具之證明書，欲證明系爭標的物為獨家生產代理產品，
    惟易桓運動用品社認定獨家生產代理之依據及理由為何，均
    未見說明，且聲稱生產製造商拒絕供貨之憑據為何，亦未舉
    證說明。再者，證明書內記載被告拒絕收貨等語，惟查被告
    拒絕收貨時間為96年9月20日，則96年7月5 日開立之證明書
    如何得悉未來將發生之事實？足徵該證明書之憑信性並非無
    疑。其次，一般運動器材之銷售，理應設有多處銷售地點，
    縱是國外進口器材，除代理經銷商外，亦多設有經銷門市，
    系爭標的物並非特殊稀有之運動器材，而係一般社會大眾、
    體育場所常見或常用之運動用品，當無不能自國內市場購得
    之情形！縱原告果真無法自一家購得，理應尋找其他經銷商
    或廠商，從速訂貨才是，而原告僅提出一紙非產品經銷商之
    易桓運動用品社出具之證明，而欲主張製造商拒絕供貨云云
    ，自難以該證明書作為有利原告主張之證據。此外，原告別
    無提出其他有利之證據以供審酌，故原告主張被告綁標或壟
    斷市場，實無足採。準此，本件延誤履約期限為可歸責於原
    告應無疑義。
  2.是否符合延誤履約期限情節重大？
    原告抗辯系爭合約書約定「一次交清」應指一次採購，分批
    給付應非不許云云。觀之系爭合約書第7條第7項約定「廠商
    履約交貨之批數如下：一次交清」等文字，係指各批貨物應
    一次交清至為明白，原告所辯洵無可採。至原告逾96年8 月
    11日之期限而於當月23日託運跳高墊及發球機，被告並於次
    日受領，雖可認被告有變更履約期限之默認，惟觀被告於同
    年8 月31日發函，限原告於同年9月5日前履約完畢，逾期則
    解除契約等語，可見被告嗣後同意之履約期限為96年9月5日
    。是原告雖於同年9 月19日託運流體健身車，並於翌日送達
    ，然距該履約日已逾15日，亦已逾依政府採購法施行細則第
    111條規定所計算之12 日曆天。準此，本件自符合延誤履約
    期限情節重大之情事。至原告主張被告不得解除契約，僅可
    請求遲延履約之逾期違約金乙節，蓋以遲延履約為債務履行
    完畢或允許部分驗收者為前提，此觀之系爭合約書第14條約
    定自明，本件乃原告並未履行債務，即與上該約定不符，故
    原告主張洵屬無據。
  3.綜上，本件遲延係屬可歸責於原告己達情節重大之情，從而
    ，被告依系爭合約書第17條第1項第5款及第14條第11項約定
    解除契約，即屬有據。
  (二)原告請求被告返還履約保證金及給付契約價金是否有理由？
    依系爭合約書第11條第3項第4款約定，廠商所繳納之履約保
    證金及其孳息因可歸責於廠商之事由，全部終止或解除契約
    者，全部保證金，不予發還。本件係屬可歸責於原告之債務
    不履行已達情節重大，則被告解除契約，核無不合，已如上
    述，準此，本件既已解除契約，原告請求被告返還履約保證
    金及給付契約價金，洵不可採。
五、本件判決基礎已臻明確，兩造其餘攻防方法及訴訟資料，經
    本院審酌後，核與判決不生影響，無逐一論駁之必要，併此
    敘明。
六、據上論結，原告之訴為無理由，依民事訴訟法第78條，判決
    如主文。
中    華    民    國    98    年    7     月    18    日
                          審判長法  官    陳銘珠
                                法  官    陳兆翔
                                法  官    傅曉瑄
以上正本係照原本作成。
如不服本判決，得於收到正本後十日內，向本院提出上訴狀，並
繳納上訴費用。
中    華    民    國    98    年    7     月    18    日
                                書記官  陳俊吉


司法院資訊處製作；財團法人民間司法改革基金會備份。
